臺灣臺中地方法院交通事件裁定　　　 100年度交聲更字第13號
原處分機關　交通部公路總局臺中區監理所臺中市監理站
受處分人　　賴宛柔
上列異議人即受處分人因違反道路交通管理處罰條例案件，對於
交通部公路總局臺中區監理所臺中市監理站於民國100 年3 月1
日所為之處分（裁監稽違字第裁61-A02YMT831號裁決書），聲明
異議，本院於100 年4 月29日以100 年度交聲字第1184號為裁定
後，異議人不服而提出抗告，經臺灣高等法院臺中分院於100 年
5 月31日以100 年度交抗字第471 號裁定將原裁定撤銷發回，本
院更為裁定如下：
    主    文
原處分撤銷。
賴宛柔不罰。
    理    由
一、原處分機關略以：臺北市政府警察局信義分局於民國100 年
    2 月13日16時4 分許，在臺北市○○路○段車行地下道與忠
    孝東路四段前，查獲受處分人賴宛柔駕駛車牌號碼817-CYK
    號重型機車違反禁止右轉標誌處右轉之違規，遂以北市警交
    大字第A02YMT831 號舉發違反道路交通管理事件通知單舉發
    ，因受處分人未於期限內到案，原處分機關遂於100 年3 月
    1 日以裁監稽違字第裁61-A02YMT831號裁決書，處以罰鍰新
    臺幣600 元，並記違規點數1 ，逾期依裁決書處罰主文裁處
    ，於法並無違誤等語。
二、聲明異議意旨略以：受處分人賴宛柔於100 年2 月13日16時
    4 分許，確實駕駛機車行經上開地點，惟受處分人當日係行
    駛臺北市○○區○○路，駛至松高路與基隆路一段交岔口時
    右轉基隆路一段之平面道路，再駛至基隆路一段與忠孝東路
    四段交岔口，於右轉忠孝東路四段時為警員攔停，當時受處
    分人並非行駛在基隆路一段之車行地下道，而係行駛在基隆
    路一段之平面道路，因此自在禁止右轉標誌處右轉之違規，
    請求撤銷原處分等語。
三、按汽車駕駛人轉彎時，不依標誌、標線、號誌指示者，處60
    0 元以上1,800 元以下罰鍰，並記違規點數1 點，道路交通
    管理處罰條例第48條第1 項第2 款、第63條第1 項第1 款分
    別定有明文。
四、按犯罪事實應依證據認定之，無證據不得認定犯罪事實；又
    不能證明被告犯罪者，應諭知無罪之判決，刑事訴訟法第15
    4 條第2 項、第301 條第1 項分別定有明文。法院受理交通
    事件，準用刑事訴訟法之規定，道路交通管理處罰條例第89
    條前規定有明文，且認定不利於被告之事實須依積極證據，
    苟積極證據不足為不利於被告事實之認定時，即應為有利於
    被告之認定（最高法院30年台上字第816 號判例參照），參
    以最高法院76年台上字第4986號判例「認定犯罪事實所憑之
    證據，雖不以直接證據為限，間接證據亦包括在內，然而無
    論直接證據或間接證據，其為訴訟上之證明，須於通常一般
    之人均不致有所懷疑，而得確得其為真實之程度者、始得據
    為有罪之認定，倘其證明尚未達到此一程度，而有合理之懷
    疑存在而無從使事實審法院得有罪之確信時，即應由法院為
    諭知被告無罪之判決」意旨，於法院審理行為人違反道路交
    通管理處罰條例案件時，當有其適用，易言之，法院於審理
    行為人違反道路交通管理處罰條例案件，當踐行完畢調查證
    據之程序後，為事實之認定時，如就原處分機關所認定之行
    為人違規之事實仍有合理之訴訟上懷疑，而無法百分之百確
    信行為人確有該當於道路交通管理處罰條例各該處罰條文之
    構成事件事實時，即應依訴訟上之待證事實「倘有懷疑，則
    從被告之利益作解釋」之證據法則，作對受處分人有利之認
    定。
五、訊據異議人堅詞否認有何因「違反禁止右轉標誌處右轉」之
    違規情事，辯稱：異議人駕駛機車於行經基隆路一段與忠孝
    東路四段交岔口時，因左側有大客車進行右轉，異議人亦跟
    隨大客車右轉，適為站在忠孝東路四段統一阪急百貨前之警
    員攔停，並告知異議人沿基隆路一段車行地下道行駛，於駛
    出車行地下道後違規右轉而據以告發，惟異議人當日係行駛
    臺北市○○區○○路右轉接基隆路一段，再行駛至遭舉發地
    點，由松高路右轉基隆路一段後，係行駛在基隆路一段之平
    面道路上，並未行駛基隆路一段之車行地下道，且員警舉發
    時所站位置係在忠孝東路四段統一阪急百貨前，該處為捷運
    市府轉運站，車流複雜交通流量頗大，員警站立之位置是否
    確能目睹異議人行駛動線等語。經查：
(一)、本件異議人駕駛所有之系爭機車，於100 年2 月13日16 時4
    分許，行經臺北市○○路○段車行地下道與忠孝東路四段前
    ，因違反禁止右轉標誌處右轉之違規，經警摯開臺北市政府
    警察局北市警交大字第A02YMT831 號舉發違反道路交通管理
    事件通知單等情，固有舉發通知單1 紙、臺北市政府警察局
    信義分局於100 年2 月21日以北市警信分交字第1003053570
    0 號函1 份在卷可稽。
(二)、惟查台北市○○路○段自與信義路五段交岔口附近起設置車
    行地下道，並與平面之基隆路一段併行，而基隆路一段行至
    松壽路交岔口後，基隆路一段平面道路不再與基隆路車行地
    下道併行，而係單獨一段自松壽路至仁愛路四段市議會前止
    ，基隆路一段自仁愛路四段起至松高路間，僅設車行地下道
    ，並無併設平面道路，基隆路一段自松高路起又恢復平面道
    路與車行地下道併行之設置，直至忠孝東路四段止，即與基
    隆路一段交岔之信義路五段、松壽路、仁愛路四段、松高路
    及忠孝東路四段，其中僅信義路五段及松高路得以往北右轉
    至與基隆路一段車行地下道併設之平面道路行駛，其餘松壽
    路及仁愛路四段均無法往北右轉至與基隆路一段車行地下道
    併設之平面道路行駛；又基隆路一段同時設有車行地下道與
    平面道路之路段，僅信義路五段及松高路二交岔路口，而由
    信義路五段往北右轉時，可進入基隆路一段車行地下道，亦
    可進入基隆路一段之平面道路行駛，由松高路往北轉，僅可
    進入基隆路一段之平面道路行駛，無法進入基隆路一段車行
    地下道行駛，此有GOOGLE地圖附卷可按。因此異議人如係在
    基隆路一段之平面道路行駛，應係自信義路五段或松高路往
    北轉進入基隆路一段之平面道路，如係在基隆路一段車行地
    下道行駛，則應自信義路五段起即進入基隆路一段之車行地
    下道行駛。
(三)、次查，證人即本件取締員警林宜鋒於取締時所站立之位置，
    係在忠孝東路四段，統一阪急百貨建物左側前方處往西方向
    值勤，證人林宜鋒站立位置距基隆路一段與忠孝東路四段轉
    角處約十餘公尺處，此有異議人提出經由證人林宜鋒確認之
    GOOGLE衛星地圖附卷可按。而該處係基隆路一段與忠孝東路
    四段交岔口，緊臨捷運市政府站，週邊百貨公司、商業大樓
    及商店林立，往來之公車、汽車及機車頻繁，為台北市○○
    ○○路口之一，該處除係捷運市政府站出口外，並為多線公
    車站牌之停靠站，等候公車及出入捷運之人潮甚多，而靠站
    停車載客之公車亦鱗次櫛比排列，且於忠孝東路四段與基隆
    路一段轉角處長期設置施工圍籬，由員警站立之位置固可觀
    看基隆路一段往北方向之車輛行進，惟於人車行進頻繁期間
    ，是否確能全覽而區○○○路○段往北車輛究係行駛於基隆
    路一段車行地下道，或係行駛於基隆路一段平面道路，實非
    無疑。況異議人亦辯稱：當時係被兩台大型客車左右包夾等
    語，在此種形下，證人林宜鋒於攔檢取締異議人時，是否因
    視線被大客車遮敝而誤認異議人係行駛於基隆路一段車行地
    下道而違規右轉忠孝東路四段，亦非無可能。依上開最高法
    院判例意旨，本件本於「倘有懷疑，則從被告之利益作解釋
    」之證據法則，自應作對受處分人有利之認定。
(四)、又依前揭說明，法院就道路交通案件聲明異議之處理，認定
    道路交通違規之事實，準用刑事訴訟法證據章規定之結果，
    仍應依積極證據認定之，不得僅憑警察機關員警逕行開立之
    舉發違反道路交通管理事件通知單及證言，即推定受處分人
    有道路交通違規之事實。本院復查無其他積極證據足以證明
    異議人有如上所述之違規情形，依上揭證據法則，即難遽認
    異議人有「違反禁止右轉標誌處右轉」之行為。原處分機關
    未予詳查，逕認異議人有上述違規情事，尚有未合，本件異
    議為有理由，應由本院將原處分撤銷，並為異議人不罰之諭
    知。
六、據上論斷，依道路交通管理處罰條例第87條第2項，道路交
    通案件處理辦法第20條前段，裁定如主文。
中    華    民    國   100    年    11    月    21    日
                  刑事第六庭  法  官  李立傑
以上正本證明與原本無異。
如不服本裁定應於送達後5日內向本院提出抗告狀。
                              書記官  陳怡臻
中    華    民    國   100    年    11    月    21    日